【裁判字號】    97,家上,60
【裁判日期】    981125
【裁判案由】    請求夫妻剩餘財產分配事件
【裁判全文】
臺灣高等法院高雄分院民事判決          97年度家上字第60號
上  訴  人  乙○○
被上訴人    甲○○
訴訟代理人  李昌明律師
上列當事人間請求夫妻剩餘財產分配事件，上訴人對於民國97年
6 月18日台灣高雄地方法院94年度家訴字第28號第一審判決提起
上訴，本院於98年11月11日言詞辯論終結，判決如下：
    主      文
上訴駁回。
第二審訴訟費用由上訴人負擔。
    事實及理由
一、被上訴人起訴主張：兩造於民國65年間結婚，未約定夫妻財
    產制。上訴人於89年間起訴請求離婚，被上訴人於同年3 月
    8 日同案反訴請求離婚，嗣經台灣台北地方法院（下稱台北
    地院）89年度婚字第207 號、台灣高等法院90年度家上字第
    89號等判決，駁回上訴人離婚之本訴請求，並准被上訴人反
    訴之離婚請求，全案並於90年10月23日確定。又上開89年度
    婚字第207 號、90年度家上字第89號等確定判決，係命上訴
    人應自89年12月20日起，按月給付兩造所生未成年子女丙○
    ○新台幣（下同）2 萬2,500 元及命上訴人應給付被上訴人
    158 萬3,639 元，經被上訴人聲請強制執行後（90年執助第
    104 號），僅查扣上訴人存款及薪津合計44萬2,669 元。俟
    於92年5 月15日在台北地院90年度重訴字第3068號塗銷抵押
    權事件，上訴人自承其第一商業銀行旗山分行有400 萬元基
    金、土地銀行美濃分行有100 萬元存款可供被上訴人查封，
    被上訴人懷疑上訴人應有隱匿財產，被上訴人乃在兩造另案
    台灣高等法院高雄分院91年度上易字第196 號債務人異議之
    訴，請求法院調查上訴人設於第一商業銀行旗山分行之帳戶
    資料，始查知上訴人於89年6 月間之存款餘額曾有一筆達
    1,486 萬5,620 元之存款，並無互相流通重疊計算之問題。
    該筆存款係上訴人婚姻期間所累積之財產，自應列入兩造聯
    合財產；而被上訴人於離婚起訴時（89年3 月8 日）剩餘財
    產為9 萬0,438 元。又兩造均無債務，故兩造離婚起訴時之
    財產餘額差額約1,400 多萬元等情，爰依民法第1030條之1
    規定，求為命上訴人給付200 萬元及自起訴狀繕本送達上訴
    人翌日起至清償日止，按年息5%計算之利息（原審為被上訴
    人全部勝訴之判決，上訴人不服，提起上訴）。被上訴人答
    辯聲明：(一)上訴駁回。(二)第二審訴訟費用由上訴人負擔。
二、上訴人則以：上訴人多次鼓勵被上訴人就業，但均遭拒絕，
    其事後請求分配剩餘財產，顯不公平。又依民法第1030條之
    1 第3 項之規定，剩餘財產差額之分配請求權，自請求權人
    知有剩餘財產差額時起，2 年間不行使而消滅。被上訴人於
    離婚訴訟中，表明自己無恆產，但要求上訴人支付贍養費、
    子女生活費，並強制執行上訴人學校薪資，足認被上訴人於
    離婚時，已知雙方有財產差額存在，是本件請求權時效應自
    離婚確定日起算；縱使被上訴人於婚姻關係消滅時，不知有
    財產差額存在，可請求分配，但被上訴人在台北地院90年度
    重訴字第3068號塗銷抵押權事件，於91年11月21日具狀陳稱
    上訴人詐害其債權，確有故意脫產之行為等語，顯見被上訴
    人最遲於91年11月21日亦知悉可請求分配剩餘財產，而被上
    訴人遲至94年2 月25日始提起本件訴訟，其請求權顯逾2 年
    時效而消滅。縱認被上訴人有權請求剩餘財產分配，然兩造
    之婚姻關係於90年10月23日經法院判決離婚確定消滅，是以
    本件計算兩造之剩餘財產範圍，依民法第1030條之1 之規定
    ，應以90年10月23日作為計算兩造剩餘財產之基準日。又上
    訴人之剩餘財產為125 萬6,198 元，上訴人於89年6 月間雖
    有一筆1,486 萬5,620 元存款，惟其中200 萬元係婚前財產
    ，其中800 萬元係83年5 月間出賣繼承之永安鄉○○○段65
    8-4 地號土地予訴外人蔡聰勉之得款，合計1,000 萬元，經
    放款生息後，總共有1,486 萬5,620 元。至被上訴人之帳戶
    存款餘額雖為9 萬0,438 元，惟被上訴人另有237 萬元（即
    上訴人交付被上訴人管理之資金，包括支票號碼00000000，
    面額67萬元、支票號碼000000000 ，面額112 萬5,375 元、
    83年11月28日之匯款27萬8,000 元、萬寶基金30萬元）、95
    萬元（被上訴人於90年1 月4 日向台北地院提存之擔保金，
    被上訴人並已於91年3 月29日領回）、300 萬元（依財政部
    84年度補稅核定書載明，被上訴人之該年度利息所得為21萬
    2,106 元，依84年度北市銀及郵匯局84年7 月之一年定期利
    率計算，被上訴人有300 萬元之本金）、268 萬元（被上訴
    人藏匿於兩造長子丁○○、次子戊○○名下之資金）不等金
    額，合計900 萬元之款項未列入計算剩餘財產，如予計列，
    被上訴人之剩餘財產將達909 萬0,438 元，比上訴人之剩餘
    財產125 萬6,198 元還多，兩相比較結果，上訴人並無多餘
    財產差額給付予被上訴人等語，資為抗辯。並上訴聲明：(一)
    原判決廢棄。(二)被上訴人在第一審之訴駁回。(三)第一、二審
    訴訟費用由被上訴人負擔。
三、兩造不爭執事實：
  (一)兩造於65年間結婚，未約定夫妻財產制，上訴人於89年間起
    訴請求離婚，被上訴人於同年3 月8 日反訴請求離婚，後經
    台北地院89年度婚字第207 號、台灣高等法院90年度家上字
    第89號判決，駁回上訴人離婚之本訴請求，並准被上訴人反
    訴之離婚請求，全案並於90年10月23日確定。
  (二)上訴人於92年5 月15日在台北地院90年度重訴字第3068號塗
    銷抵押權事件一案，上訴人自承其第一商業銀行旗山分行第
    00000000000 帳戶有400 萬元基金、土地銀行美濃分行有
    100 萬元存款。
  (三)被上訴人於94年2月25日起訴請求夫妻剩餘財產分配。
  (四)被上訴人剩餘財產於89年3 月8 日被上訴人反訴請求離婚時
    為9 萬0,438 元、於90年10月23日判決確定時為6 萬7,246
    元。
  (五)上訴人剩餘財產於89年3 月8 日被上訴人反訴請求離婚時為
    125萬6,198元。
四、兩造爭執事項：(一)被上訴人是否可請求分配上訴人剩餘財產
    ？(二)被上訴人之賸餘財產分配請求權，是否已罹於消滅時效
    ？(三)兩造婚後財產之範圍及價值之計算時點？(四)被上訴人請
    求上訴人分配剩餘財產200萬元，是否有理？茲分述如下：
  (一)被上訴人是否可請求分配上訴人剩餘財產？
  1.查兩造結婚後迄離婚前，均未約定夫妻財產制，亦未改用分
    別財產制，此為兩造所不爭執，而「夫妻未以契約訂立夫妻
    財產制者，除本法另有規定外，以法定財產制為其夫妻財產
    制」，民法第1005條定有明文，是以兩造之夫妻財產制應以
    法定財產制為其夫妻財產制。又現行民法第1030條之1 及第
    1030條之4 ，分別於91年6 月26日修正及增訂，而民法親屬
    篇對於修正前及增訂前所發生之親屬事件，並未規定得溯及
    既往適用上開規定，故依親屬篇施行法第1 條之規定：「關
    於親屬之事件，在民法親屬編施行前發生者，除本施行法有
    特別規定外，不適用民法親屬編之規定；其在修正前發生者
    ，除本施行法有特別規定外，亦不適用修正後之規定。」故
    本件分配夫妻剩餘財產事件不適用91年6 月26日公佈而於91
    年6 月28日生效施行之法定財產制新制，仍應適用74年6 月
    3 日公佈而於74年6 月5 日生效施行之法定財產制。又查聯
    合財產制剩餘財產分配請求權之計算，係以婚姻關係存續中
    所取得現存之財產，扣除婚姻關係存續中所負之債務後，如
    有剩餘，其剩餘財產之差額應平均分配，但因繼承或其他無
    償取得之財產，不在此限，修正前之民法第1030條之1 第1
    項定有明文。
  2.次按民法於74年6 月3 日增訂第1030條之1 剩餘財產分配請
    求權時，其立法理由謂：「聯合財產關係消滅時，以夫妻雙
    方剩餘財產之差額，平均分配，方為公平，亦所以貫徹男女
    平等之原則。例如夫在外工作，或經營企業，妻在家操持家
    務、教養子女，備極辛勞，使夫得無內顧之憂，專心發展事
    業，其因此所增加之財產，不能不歸功於妻子之協力，則其
    剩餘財產，除因繼承或其他無償取得者外，妻自應有平均分
    配之權利，反之夫妻易地而處，亦然。爰增設本條第一項之
    規定。惟夫妻一方有不務正業，或浪費成習等情事，於財產
    之增加並無貢獻者，自不能使之坐享其成，獲得非分之利益
    。此際如平均分配，顯失公平，應由法院酌減其分配額或不
    予分配。爰增設第二項。」足認本條係在保障婚姻關係中男
    女之平等，是凡夫妻雙方，對於聯合財產之增加有所貢獻者
    ，不問何者對外發展事業、何者操持家務，均有請求分配剩
    餘財產之權利。
  3.上訴人辯稱：上訴人多次鼓勵被上訴人就業，但均遭拒絕，
    其事後請求分配剩餘財產，顯不公平云云。惟查被上訴人於
    兩造婚姻期間在家操持家務，撫育子女襄助上訴人在外就職
    ，依上開法條之立法理由說明，被上訴人請求分配夫妻剩餘
    財產，並無不公平之處，是上訴人所辯被上訴人請求分配上
    訴人剩餘財產顯不公平云云，顯無足採。被上訴人自可請求
    分配上訴人剩餘財產。
  (二)被上訴人之賸餘財產分配請求權，是否已罹於消滅時效？
  1.按剩餘財產差額之分配請求權，自請求權人知有剩餘財產之
    差額時起，2 年間不行使而消滅，自聯合財產關係消滅時起
    ，逾5 年者亦同，修正前民法第1030條之1 第3 項定有明文
    。所謂「知有剩餘財產之差額」，應係指明知對方財產狀況
    之意，否則如以兩造之賸餘財產於離婚或起訴離婚時，應有
    差額即謂應開始計算消滅時效，將顯失公平。是上訴人辯稱
    ：被上訴人於離婚訴訟中，表明自己無恆產，但要求上訴人
    支付贍養費、子女生活費，並強制執行上訴人學校薪資，足
    認被上訴人於離婚時，已知雙方有財產差額存在，是本件請
    求權時效應自離婚確定日起算云云，尚無可採。
  2.上訴人又辯稱：縱使被上訴人於婚姻關係消滅時，不知有財
    產差額存在，可請求分配，但被上訴人在兩造90年度重訴字
    第3068號塗銷抵押權事件，於91年11月21日具狀陳稱上訴人
    詐害其債權，確有故意脫產之行為等語，顯見被上訴人最遲
    於91年11月21日亦知悉可請求分配剩餘財產，而被上訴人遲
    至94年2 月25日始提起本件訴訟，其請求權顯逾2 年時效而
    消滅云云。經查，本件被上訴人於婚姻期間，並未經手上訴
    人之財務，自然不知上訴人之財產狀況，此由上訴人所稱兩
    造婚姻期間，並無民法第1022條之規定，上訴人無庸向被上
    訴人陳報各筆金錢流向等語（原審卷(一)第244 、245 頁）可
    知，而被上訴人於90年間以上開台北地院89年婚字第207 號
    離婚判決為假執行之執行名義，向台北地院聲請假執行上訴
    人之財產時，僅扣押上訴人44萬2,669 元之存款及薪資，足
    認當時尚不知上訴人有其他存款，此有被上訴人提出之高雄
    地院90年4 月6 日90高貴民吉九十執助字第104 號執行命令
    、台北地院90年12月4 日北院錦九十民執丑字第1231號執行
    命令及查扣上訴人當時任職於私立和春技術學院應領薪資支
    票8 紙等為證（原審卷(一)第75至78頁）。且被上訴人直至92
    年5 月15日，上訴人在台北地院審理90年度重訴字第3068號
    塗銷抵押權事件中，自稱「我的帳戶是00000000000 第一銀
    行旗山分行，有400 萬元之基金可供被上訴人查封，我另有
    100 萬元的現金存在土地銀行美濃分行，也可供被上訴人查
    封」等語，始知悉上訴人另有財產，此亦有被上訴人提出之
    該案92年5 月15日言詞辯論筆錄1 份在卷可查（原審卷(一)第
    79頁），足認於92年5 月15日之前，被上訴人對於上訴人之
    財產狀況，包含有無負債或存款、投資情形並無全盤之了解
    ，否則，被上訴人焉有僅扣押上訴人前述44萬2,669 元存款
    及薪資，而不扣押上訴人其他財產之理，是上訴人辯稱：被
    上訴人遲於91年11月21日亦知悉可請求分配剩餘財產云云，
    並無可採。
  3.綜上，被上訴人自92年5 月15日始知悉上訴人有賸餘財產差
    額可分配，算至其於94年2 月25日提起本件訴訟，並未逾2
    年時效期間。上訴人所辯被上訴人之賸餘財產分配請求權已
    罹於消滅時效一節，不足採信。
  (三)兩造婚後財產之範圍及價值之計算時點？
  1.上訴人辯稱：兩造之婚姻關係於90年10月23日經法院判決離
    婚確定消滅，是以本件計算兩造之剩餘財產範圍，依民法第
    1030條之1 之規定，應以90年10月23日作為計算兩造剩餘財
    產之基準日云云。
  2.按，91年6 月26日修正前之民法第1030條之1 未如新法第10
    30條之4 第1 項但書，明定以起訴時為準，惟剩餘財產分配
    制度，在於考量夫妻於婚姻關係存續中，其財產之增加，係
    夫妻共同努力、貢獻之結果，故賦予夫妻因協力所得剩餘財
    產平均分配之權利。但夫妻一旦提起離婚之訴，其婚姻基礎
    既已動搖，自難期待一方對於他方財產之增加再事協力、貢
    獻，是夫妻於離婚訴訟合併或以反訴請求分配剩餘財產時，
    其財產範圍及其價值之計算，以提起離婚訴訟時為準，實乃
    法理，是以於新法修正前，自應依此基準計算（最高法院93
    年度台上字第2010號、95年度台上字第2150號判決要旨參照
    ）。查本件兩造之聯合財產關係消滅雖係在90年10月23日，
    惟參照上開最高法院判決要旨所揭示適用法理以追求公平性
    之意旨，本院認本件應以被上訴人反訴請求離婚時即89年3
    月8 日為確定兩造剩餘財產之範圍及價值，始符公平原則。
    是上訴人上開辯解，亦無可取。
  (四)被上訴人請求上訴人分配剩餘財產200 萬元，是否有理？
  1.上訴人剩餘財產：
    查上訴人於被上訴人89年3 月8 日反訴離婚時，無債務，但
    於89年6 月間至少有一筆1,486 萬5,620 元之存款一節，業
    據被上訴人提出第一商業銀行旗山分行93年3 月17日一旗字
    第58號函所附之上訴人存款帳戶往來明細（原審卷(二)第140
    頁）為證，堪信屬實。次查，上開帳戶89年3 月間之存款餘
    額最低僅37萬0,668 元，至89年6 月間最高存款累計1,486
    萬5,620 元，於此2 、3 個月期間，高低差額高達1,449 餘
    萬元，依一般經驗法則，上訴人絕無可能在短短2 、3 個月
    內，依其勞務換取如此高之對價，顯見上開1449餘萬元之存
    款金額，確為上訴人原已存在之財產，並經換價取得而存入
    上開銀行帳戶甚明。上訴人雖辯稱：其中200 萬元是婚前財
    產，800 萬元是83年5 月間出賣繼承之永安鄉○○○段658-
    4 地號土地予訴外人蔡聰勉之得款，這兩筆合計1,000 萬元
    ，經放款生息後，總共有1,486 萬5,620 元云云。惟查，上
    訴人初則於台北地院檢察署94年度偵續字第183 號誣告案中
    供稱：「（問：之前是否提供一張600 萬的和200 萬的支票
    ？）是的」、「（問：這二張支票是否都是蔡聰勉開給你的
    ？）是的，因為我是在82年借800 萬的，在83年蔡聰勉才開
    票給我」、「（問：這800 萬你存在那裏？）600 萬我存入
    合作金庫，200 萬我存入第一銀行」、「（問：82年時你為
    何要借錢？）我要投資，我基金和股票都有買」等語，有偵
    訊筆錄可稽（本院卷(一)第122 頁），嗣於原審審理時改稱：
    「被告（即上訴人）因誤蹈法網，以不實之借款設定抵押權
    ，遭到原告甲○○（即被上訴人）女士之檢舉，被告為圖脫
    卸刑責，乃將兄妹買賣祖產土地之價款800 萬元，說成是向
    胞妹己○○○借來投資的借款」等語（原審卷(三)第179 頁）
    ，前後陳述不一，已難採信。又前揭地號土地於83年間並無
    辦理買賣之登記資料，有高雄縣岡山地政事務所98年8 月13
    日岡所一字第0980007960號函可稽（本院卷(二)第100 頁），
    足見上訴人前揭所辯不足為採。上訴人另又辯稱：其自88年
    後半期至89年春天（5 至6 月間），在越南金屋藏嬌，數度
    攜鉅款至越南花光，並無剩餘云云。惟查，倘上訴人確有攜
    帶千餘萬元之新台幣至越南，應有外匯或換匯證明，惟上訴
    人無法提出上開金額流向之證據，且上訴人辯稱因在越南娶
    親而花費千餘萬元，亦與一般常情不符，此部分所辯亦不足
    採信。堪認上訴人剩餘財產有1,486 萬5,620 元。
  2.被上訴人剩餘財產：
    被上訴人主張其於89年3 月8 日反訴離婚時，並無債務，而
    其剩餘財產則為9 萬0,438 元，為上訴人所不爭執（本院卷
    (一)第132 頁），並有被上訴人提出台灣銀行第000000000000
    號存摺明細、文山木新郵局第000000-0帳戶存摺明細、台北
    銀行木新辦事處第000000000000號帳戶存摺明細等可稽（原
    審卷(二)第148 、149 、231 、234 頁），堪信屬實。上訴人
    辯稱：被上訴人另有237 萬元（即上訴人交付被上訴人管理
    之資金）、95萬元（被上訴人於90年1 月4 日向台北地院提
    存之擔保金，被上訴人並已於91年3 月29日領回）、300 萬
    元（依財政部84年度補稅核定書載明，被上訴人之該年度利
    息所得為21萬2,106 元，依84年度北市銀及郵匯局84年7 月
    之一年定期利率計算，被上訴人有300 萬元之本金）、268
    萬元（被上訴人藏匿於兩造長子丁○○、次子戊○○名下之
    資金）不等金額，合計900 萬元之款項未列入計算剩餘財產
    ，如予計列，被上訴人之剩餘財產將達909 萬0,438 元云云
    ，均為被上訴人所否認，且查上開237 萬元部分，上訴人曾
    於79年間控告被上訴人侵占，已經檢察署為不起訴處分，上
    訴人無法證明上開金額於89年3 月8 日起訴時，被上訴人尚
    有留存。至於95萬元部分，被上訴人辯稱係向他人借貸提存
    ，且提存之時間在89年3 月9 日之後，尚不應入剩餘財產內
    ；另300 萬元本金部分，係上訴人依北市銀、郵匯局84年間
    之一年期定期利率標準所為之估算，本金應係指同筆之上開
    237 萬元，且係離婚前5 年之事，而上訴人無法舉證證明被
    上訴人之上開本金、利息收入現尚存在。另268 萬元遭隱匿
    部份，被上訴人否認之，且上訴人無法證明該筆金額於89年
    3 月8 日時，尚屬存在。縱認被上訴人於89年3 月8 日時，
    有該筆金額藏匿於兩造長子丁○○、次子戊○○名下，因本
    件並無民法第1030條之3 之適用，故被上訴人縱有藏匿該筆
    金額，亦不列入被上訴人剩餘財產範圍。上訴人上開辯解，
    並無可採。
  3.綜上，被上訴人於反訴離婚時尚有9 萬0,438 元之剩餘財產
    已如前述，縱如上訴人所稱被上訴人確有909 萬0,438 元賸
    餘財產，然此與上訴人上述1,486 萬5,620 元之賸餘財產相
    較，亦有577 萬5,182 元之差額，被上訴人請求分配上開差
    額之200 萬元，亦未逾其中之半數288 萬7,591 元，是被上
    訴人請求上訴人分配剩餘財產200 萬元，為有理由。
五、綜上所述，被上訴人請求上訴人給付剩餘財產差額200 萬元
    及自起訴狀繕本送達上訴人之翌日即94年3 月5 日起至清償
    日止，按年息5%計算之利息，為有理由，應予准許。原審判
    命上訴人如數給付，於法並無不合。上訴意旨，指摘原判決
    不當，求予廢棄改判，為無理由，應予駁回。
六、據上論結，本件上訴為無理由，依民事訴訟法第449 條第1
    項、第78條，判決如主文。
中    華    民    國    98    年    11    月    25    日
                            家事法庭
                                審判長法官  蔡明宛
                                法      官  田平安
                                法      官  曾錦昌
以上正本證明與原本無異。
如對本判決上訴，須於判決送達後20日內向本院提出上訴狀，其
未表明上訴理由者，應於上訴後20日內向本院提出上訴理由書（
均須按他造當事人之人數附繕本）。上訴時應提出委任律師或具
有律師資格之人之委任狀，並依附註條文規定辦理。
中    華    民    國    98    年    11    月    26    日
                                書  記  官  梁美姿
附註：
民事訴訟法第466 條之1 ：
對於第二審判決上訴，上訴人應委任律師為訴訟代理人，但上訴
人或其法定代理人具有律師資格者，不在此限。
上訴人之配偶、三親等內之血親、二親等內之姻親，或上訴人為
法人、中央或地方機關時，其所屬專任人員具有律師資格並經法
院認適當者，亦得為第三審訴訟代理人。
第1 項但書及第2 項情形，應於提起上訴或委任時釋明之。


司法院資訊處製作；財團法人民間司法改革基金會備份。
